臺灣高等法院刑事判決
110年度交上易字第150號
上  訴  人  
即  被  告  吳彥儒



選任辯護人  謝伊婷律師
上列上訴人即被告因過失傷害案件，不服臺灣新北地方法院109
年度交易字第46號，中華民國109年12月21日第一審判決（起訴
案號：臺灣新北地方檢察署108年度偵字第14769號），提起上訴
，本院判決如下：
    主  文
上訴駁回。
    事  實
一、吳彥儒於民國108 年2 月2 日2 時45分許，駕駛車牌號碼00
    0-0000號租賃小客車（下稱本案車輛），沿新北市中和區中
    正路往板橋方向行駛，於行經新北市中和區中正路與連城路
    口時（下稱本案路口），本應注意車前狀況及兩車併行間隔
    ，隨時採取必要之安全措施，且依當時天候晴、夜間有照明
    、柏油路面乾燥無缺陷無障礙物、視距良好等一切情狀，並
    無不能注意之情事，竟疏未注意及此而貿然前行，而不慎自
    後方碰撞適時位於本案車輛右前方、由李冠泰（原名李岳霖
    ）騎乘行進於上開交岔路口之自行車（下稱本案自行車），
    導致李冠泰人車倒地（下稱本案車禍），因而受有左肩脫臼
    、左大腿鈍挫傷之傷害。
二、案經李冠泰訴由新北市政府警察局中和分局（下稱中和分局
    ）報告臺灣新北地方檢察署檢察官（下稱新北地檢署）偵查
    起訴。
    理  由
一、本院以下所引被告以外之人於審判外所為之陳述，業經當事
    人及辯護人同意作為證據(見本院卷第87、88、139、140頁)
    ，本院審酌該等供述證據作成時之情況，尚無違法取得證據
    及證明力明顯過低等瑕疵，且與本案待證事實間具有相當關
    聯，作為證據充足全案事實之認定，應屬適當，依刑事訴訟
    法第159條之 5第1項規定，得為證據。
二、事實認定部分：
　　上訴人即被告於本院審理時固矢口否認有於上開時、地駕駛
    本案車輛與告訴人李冠泰所騎乘之本案自行車發生碰撞，亦
    否認主觀上有過失，辯稱：我當時駕駛本案車輛至連城路口
    停等紅燈，綠燈剛起步的時候，我就遭李冠泰騎乘本案自行
    車從本案車輛後方撞擊的，且告訴人騎車有搖擺情形，且鑑
    定報告未就告訴人部分飲酒騎乘自行車是否導致注意力降低
    之情形加以認定云云。經查：
　㈠被告於108 年2 月2 日2 時45分許，駕駛本案車輛，沿新北
    市中和區中正路往板橋方向行駛，於行經本案路口時，與李
    冠泰騎乘之本案自行車發生車禍，李冠泰因而受有左肩脫臼
    、左大腿鈍挫傷之傷害等事實，業據證人李冠泰於警詢、偵
    查時證述明確（見偵字卷第7 至8 、41至42反面、原審交易
    字卷第144 至148 頁），並有衛生福利部雙和醫院診斷證明
    書、道路交通事故現場圖、道路交通事故調查報告表㈠、㈡、
    監視器畫面翻拍照片4 張、新北市政府車輛行車事故鑑定會
    鑑定意見書、中和分局交通分隊交通事故現場草圖、道路交
    通事故當事人酒精測定紀錄表、道路交通事故肇事人自首情
    形記錄表、現場照片3 張、肇事車輛照片1 張、證號查詢汽
    車駕駛人、車輛詳細資料報表、李冠泰提出之現場照片2 張
    、證號查詢機車駕駛人、李冠泰傷勢照片、微笑單車股份有
    限公司估價單及電子郵件、中和分局109 年5 月4 日新北警
    中刑字第1094682603號函暨檢附光碟及新北市車輛行車事故
    鑑定覆議會鑑定覆議意見書等件在卷可佐（見偵字卷第9 、
    11至14、17至20、21至22、25至26、48至49、53頁、原審審
    交易字卷第25頁、原審交易字卷第76之3 、76之5 至76之7 
    、81、99至100 頁），是上開部分事實，應堪認定。
　㈡證人李冠泰於原審審理時證稱：我當時沿中正路騎乘本案自
    行車，想要過本案路口至腳踏車站還本案自行車的時候，本
    案自行車就突然遭撞擊，本案自行車在遭撞擊前，我沒有看
    見本案車輛…遭撞擊後我的左側上半身先著地，我爬起來後
    ，才看到本案車輛在左邊…我的左側大腿外側都是撞擊的瘀
    傷，而不太像是倒地後產生的瘀傷…被告是先撞到本案自行
    車的後輪，才撞到我的左大腿…另外我倒地後，我的左側身
    體幾乎不能動等語（見原審交易字卷第145 至147 頁），而
    自告訴人李冠泰提出的傷勢照片，足認告訴人之左側大腿外
    側有大片瘀傷痕跡及本案自行車的後車輪因本案車禍受損而
    送修一節，亦有傷勢照片1 張及微笑單車股份有限公司估價
    單及電子郵件等件附卷可佐（見原審交易字卷第76之3、76
    之5至76之7頁），再對照原審勘驗事發當時路口監視器畫面
    結果，顯示：「錄影時間00：01：綠燈亮起，二台機車起步
    開始行駛。錄影時間00：03：李冠泰騎乘之本案自行車開始
    移動，本案自行車後方沒有車輛。錄影時間00：05：本案自
    行車繼續往前行駛，本案自行車後方出現一自小客車（下稱
    A 車）。錄影時間00：06：A 車繼續往前行駛至李冠泰左方
    ，本案車輛亦出現於畫面中（位於A 車右後方，本案自行車
    左後方）往前行駛。錄影時間00：07：A 車繼續往前行駛超
    越本案自行車，本案車輛亦往前行駛至本案自行車後方，本
    案自行車及李冠泰隨即消失於畫面中。錄影時間00：08：本
    案車輛繼續往前移動。於錄影時間00：09：本案車輛停下。
    錄影時間00：13：被告開門下車。錄影時間00：15：被告往
    本案車輛後方走去。」（見原審交易字卷第142 至143 頁）
    ，可知本案車禍發生前，告訴人確已先行騎乘本案自行車至
    本案路口，被告才駕駛本案車輛行駛至本案路口而位於本案
    自行車之左後方，過程中本案車輛均無煞停的情形，且從上
    開監視錄影畫面已足認本案車輛自後方經過本案自行車後即
    停車，被告亦因此下車查看，是依本案車輛原本位在自行車
    左後方，往前行駛後超越本案自行車的行進動態，再綜合證
    人李冠泰證稱自己是遭本案車輛撞擊的證詞及本案車輛車身
    並無遭撞擊痕跡的跡證，有李冠泰提出之現場照片2 張在卷
    可參（見偵字卷第48至49頁）等之客觀證據加以判斷，應足
    以認定是本案車輛自本案自行車的後方碰撞本案自行車甚明
    。
　㈢按汽車行駛時，駕駛人應注意車前狀況及兩車併行之間隔，
    並隨時採取必要之安全措施，道路交通安全規則第94條第3 
    項定有明文。被告駕駛本案車輛自本案自行車後方碰撞本案
    自行車等事實，已經本院認定如前，而被告於原審審理時陳
    稱：我行駛時前方沒有車子，我也沒有看到李冠泰等語（見
    原審交易字卷第152 頁），足見被告並未充分注意車前兩旁
    之狀況及兩車併行間隔，始未察知本案自行車而於上開路段
    不慎自本案自行車之後方撞擊本案自行車，再依卷附道路交
    通事故調查報告表㈠所示，本件車禍發生時，天候晴、夜間
    有照明、柏油路面乾燥無缺陷、道路無障礙物且視距良好，
    當無不能注意之情事，有道路交通事故調查報告表㈠及監視
    器畫面翻拍照片4 幀存卷可參（見偵字卷第13、21至22頁）
    ，並無不能注意之情事，然被告駕駛本案車輛行經本案路口
    時，竟未注意車前兩旁狀況及兩車間併行距離，即貿然前行
    ，而不慎碰撞本案自行車，致告訴人受有左肩脫臼、左大腿
    鈍挫傷之傷害，是被告駕車行為具有過失。從而，被告之過
    失及其過失行為與告訴人所受上開傷害間之因果關係，亦可
    認定。
　㈣對被告辯解不採之理由：
　　被告於本院審理時固另辯稱：我係遭李冠泰騎乘本案自行車
    從本案車輛後方撞擊的，且告訴人騎車有搖擺情形，且鑑定
    報告未就告訴人部分飲酒騎乘自行車是否導致注意力降低之
    情形加以認定云云。然查：
　1.本案車禍發生前，告訴人係先行騎乘本案自行車至本案路口
    ，被告才駕駛本案車輛行駛至本案路口而位於本案自行車之
    左後方，且依監視錄影畫面已足認本案車輛自後方經過本案
    自行車後即停車，被告亦因此下車查看，是依本案車輛原本
    位在自行車左後方，往前行駛後超越本案自行車的行進動態
    ，再綜合證人李冠泰證稱自己是遭本案車輛撞擊的證詞及本
    案車輛車身並無遭撞擊痕跡的跡證等等以觀，足以認定是本
    案車輛自本案自行車的後方碰撞本案自行車，是被告上開辯
    解，經核與卷證資料不符，自難認為可採。
　2.又本院依聲請勘驗「P0000000.MOV」之監視器翻拍錄影檔案
    ，勘驗結果略以：「播放軟體顯示時間0 秒至15秒間，告訴
    人騎乘自行車，沿該道路右側往上方移動，途中稍有左右偏
    移，於畫面上經過人孔蓋時為閃避人孔蓋而繞過該人孔蓋。
    播放軟體顯示時間16秒時，告訴人騎乘自行車，消失於畫面
    右上方」等情，有本院勘驗筆錄在卷可稽(見本院卷第118頁
    )，是告訴人顯係騎乘自行車而於畫面上經過人孔蓋時為閃
    避人孔蓋而繞過該人孔蓋乙節，應堪認定。被告徒以告訴人
    上開閃避人孔蓋之行為率認告訴人因飲酒而呈現上開情形致
    注意力降低云云，經核與上開客觀上之勘驗結果迥異，亦即
    ，告訴人顯係騎乘自行車而於畫面上經過人孔蓋時為閃避人
    孔蓋而繞過該人孔蓋之畫面，並無法遽以證明告訴人有注意
    力下降之情事，是被告猶執陳詞置辯，所辯亦難憑採。
　3.被告駕駛本案車輛自本案自行車後方碰撞本案自行車等事實
    ，業經新北市政府車輛行車事故鑑定結果如前，且該鑑定意
    見認為：「李岳霖(按即告訴人)騎乘自行車，無肇事因素。
    惟酒精濃度超過規定標準騎乘自行車有違規定」等情，有新
    北市政府車輛行車事故鑑定書及覆議意見書各1份在卷足佐(
    見偵查卷第53頁反面、原審交易字卷第99至100頁)，足認告
    訴人酒精濃度超過規定標準騎乘自行車固然違反規定，然其
    於本案騎乘自行車並無肇事因素等節，已據新北市政府車輛
    行車事故鑑定書及覆議意見書全盤予以考量而作出鑑定結論
    ，是被告辯稱：鑑定報告未就告訴人部分是否導致注意力降
    低之情形加以認定云云，經核與本案卷證資料未符，自難認
    為可採。　
　㈤綜上所述，被告前開所辯其係遭告訴人撞擊，且其並無過失
    ，是告訴人飲酒騎車有搖擺之情，致鑑定報告未就告訴人部
    分是否導致注意力降低之情形加以認定乙節，顯係事後飾卸
    之詞，不足採信，本件事證明確，被告過失傷害犯行，堪予
    認定，應依法論科。　
三、論罪：
  ㈠新舊法比較：按行為後法律有變更者，適用行為時之法律。
    但行為後之法律有利於行為人者，適用最有利於行為人之法
    律，刑法第2 條第1 項定有明文。查被告行為後，刑法第28
    4 條過失傷害罪之規定，已於108 年5 月29日經總統以華總
    一義字第10800053451 號令修正公布，並於同年5 月31日施
    行。修正前第284 條規定：「因過失傷害人者，處六月以下
    有期徒刑、拘役或五百元以下罰金；致重傷者，處一年以下
    有期徒刑、拘役或五百元以下罰金（第1 項）；從事業務之
    人，因業務上之過失傷害人者，處一年以下有期徒刑、拘役
    或一千元以下罰金；致重傷者，處三年以下有期徒刑、拘役
    或二千元以下罰金（第2 項）。」修正後第284 條規定：「
    因過失傷害人者，處一年以下有期徒刑、拘役或十萬元以下
    罰金；致重傷者，處三年以下有期徒刑、拘役或三十萬元以
    下罰金。」新法刪除第284 條第2 項業務過失傷害罪、業務
    過失致重傷罪，即不再因行為人係從事業務之人而加重處罰
    ，同時提高過失傷害罪、過失致重傷罪之刑度，茲比較新舊
    法結果，修正後刑法第284 條前段過失傷害罪之刑度，較修
    正前刑法第284 條第2 項前段業務過失傷害罪者，提高罰金
    刑度，修正後規定對被告並未有利，依刑法第2 條第1 項前
    段規定應適用行為時之法律處斷。
　㈡核被告所為，係犯修正前刑法第284 條第1 項前段之過失傷
    害罪。被告於肇事後，並非在犯罪未被有偵查權限之機關或
    公務員發覺前，主動向據報前往現場處理之員警表明係肇事
    ，而是經警方通知到案後說明等情，有道路交通事故肇事人
    自首情形記錄表在卷可佐(見偵字卷第18頁)，是被告既未合
    於自首要件，自無從依刑法第62條前段規定減輕其刑。
四、原審以被告罪證明確，並審酌被告駕駛動力交通工具參與道
    路交通，本應小心謹慎以維自身及他人之安全，竟疏未注意
    車前狀況及兩車併行間隔，因而釀成本件交通事故，致告訴
    人李冠泰受有傷害，所為實屬不該；亦未與告訴人和解以取
    得原諒，對於其行為造成告訴人受傷，似無悔悟或彌補之意
    ，犯後態度非佳；再考量告訴人所受傷勢為左肩脫臼及左大
    腿鈍挫傷，而從傷勢照片可以看出當時撞擊力道不輕，足認
    被告犯罪行為造成的損害非屬輕微；另兼衡被告自承之前就
    讀四技之智識程度、目前從事服務業、未婚，無須扶養任何
    人之家庭及經濟狀況等一切情狀，量處被告有期徒刑5月，
    如易科罰金，以1,000元折算1日等節，經核其認事用法及量
    刑均無不當，應予維持。
五、被告上訴意旨略以：
  ㈠108年2月2日上午2點45分本件事故發生時，被告係正常沿中
    和區中正路往板橋方向行駛，行駛於慢車道上，並未超速。
    當時被告正在直行，並未感覺撞到他人，而是感覺駕駛之車
    輛右後方被碰撞到。
  ㈡案發時有目擊證人林俊宏向被告表示：是告訴人騎乘自行車
    追撞被告駕駛之自小客車後方，並表示願意作證，當下告訴
    人看起來沒有明顯外傷，被告始先行離去。嗣證人林俊宏至
    新北市政府警察局中和分局接受訊問、製作筆錄，目擊證人
    之證詞與被告之感受相同，即被告沒有撞到告訴人，是告訴
    人騎乘自行車由被告車輛之右後方撞到被告駕駛之車輛。證
    人林俊宏製作筆錄當時為事發後幾天，印象較為深刻、鮮明
    ，應以當時之陳述較為真實、正確。而該談話紀錄表未經訊
    問員警填載日期，此應為訊間員警之作業疏失，而不影響該
    筆錄内容之真實性。至於證人林俊宏於原審訊問時，改稱沒
    有看到碰撞情形、時間是下午、與被告發生爭吵的人比較老
    云云，與警詢時所述大相逕庭，因證人證述時距離事發已超
    過1年半，相關記憶可能模糊、錯置，應以警詢時之陳述較
    為真實。
  ㈢按酒測值高達0.37mg/l騎車自行車，可能會造成注意力降低
    、肇事機率升高、騎車蛇行等情形，而告訴人駕駛之車輛前
    方並無碰撞點，撞擊部位係右後車尾，被告及證人林俊宏於
    警詢時所述，告訴人騎乘自行車由被告車輛之右後方撞到被
    告駕駛之車輛，亦有所據。本件車輛事故鑑定報告、覆議意
    見書雖認為係被告超車未保持安全間隔，惟鑑定報告無法對
    告訴人酒測值高達0.37mg/l而騎車自行車，是否導致注意力
    降低、騎車蛇行等情形加以認定。故本件是否確為被告過失
    傷害告訴人，仍有疑慮，不得逕為不利於被告之判斷云云。
六、對被告上訴意旨不採之理由：
　㈠按證據之取捨與事實之認定，為事實審法院之職權，倘其採
    證認事並不違背證據法則，即不得任意指為違法；又證據之
    證明力如何，由事實審法院本於確信自由判斷之，此項自由
    判斷之職權行使，苟係基於吾人日常生活之經驗，而未違背
    客觀上應認為確實之定則，又已敘述其何以為此判斷之理由
    者，亦不容漫指為違法。
　㈡被告上訴意旨固主張其當時正在直行，並未感覺撞到他人，而是感覺駕駛之車輛右後方被碰撞到云云。然本案車輛自本案自行車的後方碰撞本案自行車，而非如被告所辯解係本案自行車自後方撞擊本案車輛乙節，已據本院逐一說明如前，是此部分辯解，已難認為可採。
  ㈢被告上訴意旨固主張證人林俊宏於警詢時之證述可證告訴人
    騎乘自行車追撞被告駕駛之自小客車後方云云。然證人林俊
    宏雖曾於警詢中表示：我目擊自行車從後方撞上自小客車等
    語，有中和分局道路交通事故談話紀錄表附卷可參（見偵字
    卷第16頁），但證人林俊宏於原審審理中作證前先表示：警
    詢製作的談話紀錄表不是事發當天製作，是事發後過一天才
    製作的，我當時並未留資料給員警，而是將我的資料留給被
    告等語（見原審交易字卷第144 頁），而上開談話記錄表上
    並未記載製作時間，無法確認林俊宏製作該談話紀錄表之日
    期，是否就是本案車禍發生的隔日；且證人林俊宏於原審審
    理時具結證稱：我是在下午的時候，看到車禍發生，當時天
    空很亮，尚未天黑…我當時看到與被告發生車禍的人，不是
    李冠泰，該人比李冠泰老，也比較瘦，不是在庭的李冠泰…
    我確定我當時看到的車禍是發生在下午，我可以確定是因為
    我當時開小貨車趕著去工作，我雖然有拿名片給被告，並看
    到被告跟別人爭吵，但我印象中被告爭吵的對象比較老，不
    像是在庭被告等語（見原審交易字卷第149 頁），對照本案
    車禍的發生時間為2 點45分許，是凌晨天黑時分，非證人林
    俊宏所稱之下午且天還亮的時間，且證人林俊宏也表示當時
    看到與被告爭吵的對象不是告訴人李冠泰，而是比告訴人年
    紀大、體型比較瘦的人，可見證人林俊宏雖曾於警詢製作本
    案車禍發生經過之筆錄，然依其證詞，係被告與他人發生的
    車禍而非本案車禍。被告之辯護人於本院審理時固以證人證
    述時距離事發已超過1年半，相關記憶可能模糊、錯置，應
    以警詢時之陳述較為真實云云。然查，關於證人於警詢時之
    陳述，業據證人於原審審理時就當時之時間、發生爭執之對
    象等節逐一比對、確認，客觀上並無審理時之記憶較為模糊
    、錯置而以警詢之陳述較為真實之情事，是被告之辯護人徒
    以證人於原審證述時記憶已然模糊、錯置而認其於原審逐一
    比對、確認之證詞不可採信，自與卷證資料未合而難資憑採
    。準此，證人林俊宏於警詢中所為上揭證詞，經核亦無從作
    為有利於被告之證據。
  ㈣被告上訴意旨固主張事故發生當時，告訴人酒測值高達0.37m
    g/l，超過標準騎乘自行車。依照常理判斷，酒測值高達0.3
    7mg/l騎車自行車，可能會造成注意力降低、肇事機率升高
    、騎車蛇行等情形云云，然被告駕駛本案車輛自本案自行車
    後方碰撞本案自行車等事實，業經新北市政府車輛行車事故
    鑑定結果如前，且該鑑定意見認為：「李岳霖(按即告訴人)
    騎乘自行車，無肇事因素。惟酒精濃度超過規定標準騎乘自
    行車有違規定」等情，有新北市政府車輛行車事故鑑定書及
    覆議意見書各1份在卷足佐(見偵查卷第53頁反面、原審交易
    字卷第99至100頁)，足認告訴人酒精濃度超過規定標準騎乘
    自行車固然違反規定，然其於本案騎乘自行車並無肇事因素
    等節，已據新北市政府車輛行車事故鑑定書及覆議意見書全
    盤予以考量而作出本案之鑑定結論，亦同本院之前揭認定，
    是縱依告訴人上開酒測值標準騎乘自行車而有違相關規定，
    亦尚難執此逕認被告於本案並無過失而為其有利之認定，是
    被告上開所指，亦非可採。
七、是被告上訴意旨經核並無可採，原審詳加審酌一切情狀，經
    核原審之認事用法並無違誤，量刑亦已充分斟酌客觀上之適
    當性、相當性及必要性要求，亦難認原審判決有何不當，是
    被告以前揭事由提起上訴，難認為有理由，應予以駁回。　
據上論斷，應依刑事訴訟法第368條，判決如主文。
本案經檢察官王正皓到庭執行職務。
中　　華　　民　　國　　110 　年　　11　　月　　25　　日
                  刑事第二十五庭審判長法　官  邱滋杉
                                      法　官  陳彥年
                                      法　官  黃翰義
以上正本證明與原本無異。
不得上訴。
                                      書記官  邱鈺婷
中　　華　　民　　國　　110 　年　　11　　月　　30　　日
附錄：本案論罪科刑法條全文　　　　　　　　　　　　
修正前中華民國刑法第284條
（過失傷害罪）
因過失傷害人者，處6月以下有期徒刑、拘役或5百元以下罰金，
致重傷者，處1年以下有期徒刑、拘役或5百元以下罰金。
從事業務之人，因業務上之過失傷害人者，處1年以下有期徒刑
、拘役或1千元以下罰金，致重傷者，處3年以下有期徒刑、拘役
或2千元以下罰金。